【裁判字號】    92,再抗,71
【裁判日期】    920929
【裁判案由】    返還不當得利
【裁判全文】
臺灣高等法院民事裁定                              九十二年度再抗字第七一號
    聲  請  人  中國鋼鐵結構股份有限公司
    法定代理人  陳振榮
    代  理  人  張  勤    台北郵政信箱一一七之三一七號信箱
                盧怡玲    台北郵政信箱一一七之三一七號信箱
                陳皇均    台北郵政信箱一一七之三一七號信箱
右聲請人與相對人得盛營造股份有限公司等間返還不當得利事件，聲請人對於中華民
國九十二年四月二十二日本院九十二年度抗字第一三七三號確定裁定，聲請再審，本
院裁定如左：
    主      文
再審之聲請駁回。
聲請再審訴訟費用由再審聲請人負擔。
      理      由
一、本件聲請再審意旨略以：
（一）按積極適用法規或消極不適用法規顯有錯誤；判決理由與主文顯有矛盾；判決
      法院之組織不合法者；為判決基礎之民事刑事判決及其他裁判或行政處分，依
      其後之確定裁判或行政處分已變更者；當事人發見就同一訴訟標的在前已有確
      定裁判或得使用該裁判者；當事人發見未經斟酌之證物或得使用該證物者。但
      以如經斟酌可受較有利益之裁判者為限，及經第二審確定之裁定，如就足影響
      於裁定之重要證物，漏未斟酌者，民事訴訟法第四百九十六條第一、二、三、
      十一、十二、十三款及第四百九十七條均准予再審。
（二）裁定不經宣示者，經送達後，為該裁定之法院、審判長、受命推事或受託推事
      受其羈束，民事訴訟法第二百三十八條後段定有明文。抗告人係於九十年六月
      十一日收受台灣板橋地方法院駁回抗告人所追加之另九名被告之裁定，則台灣
      板橋地方法院九十年五月十日及二十八日開庭時，另九名被告均尚未被駁回，
      被告共有十一位，惟該九名被告確未經送達言詞辯論期日通知，故不生合意停
      止及視為撤回之效力。原確定裁定認十一位被告中，僅需通知二位被告，另九
      位則不必另行送達及通知，自違背上開規定及台灣高等法院八十九年抗字第一
      八一八號確定裁定而有積極適用法規及消極不適用法規之顯然錯誤。
（三）又於多數訴訟代理人之場合，應將期日通知書分別按其人數為送達，否則對於
      當事人之遲誤期日不到場辯論，即不能謂無正當之理由，而發生撤回其訴或上
      訴之效果。此見解有最高法院八十五年台聲字第五九二號裁定、高等法院八十
      九年抗字第一六一二號、九十二年抗字第九一五號，九十年上易字第一五一號
      、九十一年上字第二九六號、台中高分院九十年上字第二四六號等與本件幾乎
      相同之案例裁定可證。聲請人於台灣板橋地方法院曾委任謝諒獲律師及謝孟馨
      、林瑞雯為訴訟代理人，訴訟代理人謝諒獲律師又陸續委任陳盈潔、黃秋婷、
      彭建寧、徐婉倫為複代理人，雖其等為同一事務所，但不代表不必一一通知，
      原確定裁定認毋庸再將九十年五月十日及五月二十八日之言詞辯論期日通知送
      達於複代理人，亦違背前揭最高法院及高等法院裁判及民事訴訟法第七十一條
      之規定，有積極適用法規及消極不適用法規之錯誤。
（四）台灣板橋地方法院向指定送達代收人徐婉倫送達九十年四月十六日言詞辯論期
      日通知書時，曾遭郵務機關以待領逾期為由退回，且聲請人訴訟代理人謝諒獲
      律師早已陳報新址，台灣板橋地方法院仍向舊址送達，則依最高法院九十一年
      台抗字第二三八號、九十一年台抗字第五三四號裁定見解，逾期未領或向舊或
      錯誤地址送達，均不生送達效力。則原確定裁定仍認有合法送達，並進而認聲
      請人遲誤言詞辯論期日，而生合意停止及視為撤回之效果，有違法令。
二、按民事訴訟法第四百九十六條第一項第一款所謂適用法規顯有錯誤者，係指確定
    判決所適用之法規顯然不合於法律規定，或與司法院現尚有效及大法官會議之解
    釋，或最高法院尚有效之判例顯然違反者而言，所謂適用法規顯有錯誤，不包括
    漏未斟酌證據及認定事實錯誤之情形在內；而就該法律規定事項所表示之法律上
    見解，均無適用法規顯有錯誤可言 (最高法院五十七年台上字第一０九一號、六
    十三年台再字第六七號、六十三年台上字第八八○號判例參照)。
三、經查：
  (一)本院九十二年度抗字第一三七三號確定裁定就聲請意旨所指「台灣板橋地方法
      院於九十年五月十日及二十八日開庭時，另九名追加被告戊○○、丙○○、辛
      ○○、丁○○、乙○○、己○○、壬○○、甲○○、庚○○均尚未被裁定駁回
      ，亦未受言詞辯論之通知」等情，已於裁定理由第五項表示「被告間並非固有
      必要共同訴訟，而係類似必要共同訴訟，故是否視為撤回上訴，應各別認定，
      互不影響。」之法律上見解，而認定「本件抗告人（即聲請人）起訴以重大橋
      樑工程處及得盛公司二人為被告，：：因兩造兩次遲誤言詞論期日，依法視為
      抗告人撤回對被告重大橋樑工程處及得盛公司之起訴。」等語，核與民事訴訟
      法第二百三十八條之適用無關，則聲請人就此指摘原確定裁定適用民事訴訟法
      第二百三十八條及非屬判例之本院八十九年度抗字第一八一八號裁定而有積極
      適用法規及消極不適用法規之顯然錯誤情事，依前開說明，尚不足採。
  (二)又原確定裁定就聲請意旨所指「台灣板橋地方法院九十年五月十日言詞辯論期
      日通知未送達謝諒獲律師以外之訴訟代理人及複代理人，九十年五月二十八日
      言詞辯論期日通知未送達全部訴訟代理人及複代理人，自不生合意停止及視為
      撤回之效果」等情，亦於裁定理由第五項表示「『訴訟代理人有二人以上者，
      均得單獨代理當事人，民事訴訟法第七十一條第一項定有明文。是同一當事人
      概括委任數訴訟代理人，各訴訟代理人均有為該當事人收受文書送達之權，向
      其中一人為送達，即發生合法送達之效力，倘各訴訟代理人收受文書之時間不
      同，依單獨代理之原則，以最先收到之時，為送達效力發生之時』，最高法院
      八十八年度台抗字第二○四號號裁定可供參考（同院五十七年度台抗字第一二
      一號裁定亦採相同見解）。」之法律上見解，並認定「原審於九十年四月十六
      日言詞辯論期日當庭改期，面告到庭之抗告人訴訟代理人謝諒獲及被告重大橋
      樑工程處之複代理人施盈志律師「本件改定九十年五月十日上午九時二十分第
      十一法庭續審，自行到庭，通知被告得盛公司」，依民事訴訟法第一百五十六
      條後段規定，對於到庭之當事人已發生送達「期日通知書」之效力。：：因抗
      告人訴訟代理人前曾屢次於八十八年七月五日、八十九年四月七日、八十九年
      十二月十一日、九十年三月二十九日未到場，原審認有依民事訴訟法第一百三
      十二條但書規定送達通知抗告人本人之必要，乃將言詞辯論期日通知書寄送於
      抗告人法定代理人陳振榮」等語，則原確定裁定既係就民事訴訟法第七十一條
      規定表示之法律上見解，依前開說明，即難認有適用法規顯有錯誤之情形，至
      聲請人主張原確定裁定就此違背最高法院八十五年度台聲字第五九二號裁定、
      本院八十九年度抗字第一六一二號、九十二年度抗字第九一五號，九十年度上
      易字第一五一號、九十一年度上字第二九六號、九十二年度抗字九一五號、台
      中高分院九十年度上字第二四六號裁判等，既非判例之顯然違反，且非同一事
      件，則聲請人據此認原確定裁定有適用法規顯有錯誤，及當事人發現就同一訴
      訟標的在前已有確定裁判或得使用該裁判者之再審事由，均屬無據。
  (三)至聲請人另以原確定裁定理由第四項 (三)有關「抗告人雖曾指定徐婉倫等人
      為送達代收人，於九十年三月三十日提出『準備（六）狀』內指定送達代收人
      徐婉倫之送達處所為「台北郵政一一七之三一七號信箱」，經原審按該信箱號
      碼送達九十年四月十六日言詞辯論期日通知書於送達代收人徐婉倫時，亦遭郵
      務機關以「待領逾期」為由而退回，有卷附之送達證書及退郵信封可稽：：原
      審亦已併依抗告人訴訟代理人謝諒獲陳明之地址『台北市○○○路○段一一二
      號九樓之二』送達，惟遭郵務機關退回」等論述，違反最高法院九十一年台抗
      字第二三八號、九十一年台抗字第五三四號裁判有關逾期未領或向舊或錯誤地
      址送達均不生送達效力之見解云云。惟原確定裁定理由第四項，僅係引述原審
      即台灣板橋地方法院八十八年度訴字第九九五號裁定之意旨，並非原確定裁定
      所表示之裁判理由，則聲請人以此指摘原確定裁定適用法規顯有錯誤，亦有誤
      認。又聲請人另引據民事訴訟法第四百九十六第二、三、十一、十三款及第四
      百九十七條之規定，惟未據表明具體再審事由，亦有未合。
  (四)綜此，聲請人聲請再審，聲明廢棄原確定裁定及台灣板橋地方法院八十八年度
      訴字第九九五號確定裁定，為無理由，應予駁回。
四、據上論結，本件再審之聲請為無理由，依民事訴訟法第九十五條、第七十八條，
    裁定如主文。
中      華      民      國    九十二    年      九      月    二十九    日
                              民事第十一庭
                                  審判長法  官  吳  景  源
                                        法  官  連  正  義
                                        法  官  鄭  純  惠
正本係照原本作成。
不得抗告。
中      華      民      國    九十二    年      九      月     三十     日
                                        書記官  張  淑  華


司法院資訊處製作；財團法人民間司法改革基金會備份。
